臺北高等行政法院判決
　　　　　　　　　　　　　　　　　　 93年度訴字第03692號
　　　　　　　　　　　　　　　.
原　　　　告　甲○○
兼訴訟代理人　乙○○
被　　　　告　勞工保險局
代 　表 　人　丙○總經理）.
訴訟 代理 人　丁○○兼送達.
　　　　　　　戊○○
上列當事人間因勞保事件，原告不服行政院勞工委員會中華民國
93年9月10日勞訴字第0930030161號訴願決定，提起行政訴訟。
本院判決如下：
    主  文
原告之訴駁回。
訴訟費用由原告負擔。
    事  實
一、事實概要：緣原告之父親吳金財於民國（下同）91年11月15
    日以高雄市醫院看護工職業工會為投保單位，加入勞工保險
    為被保險人。嗣吳金財於92年8月18日因食道癌死亡，原告
    甲○○檢據向被告申請吳金財本人死亡給付。經被告審查，
    以吳金財91年11月15日加保當時之身體狀況，不能從事一般
    勞作，依規定應不得由該工會申報加保，乃依照勞工保險條
    例第24條規定，於92年12月17日以保承職字第09260490570
    號函（下稱原處分）核定，自91年11月15日起取消吳金財被
    保險人資格；以其於92年8月18日死亡，依同條例第19條第1
    項規定係退保後事故，且其於87年1月6日由前一投保單位退
    保至其死亡已逾1年，亦無同條例第20條規定之適用，並核
    定所請死亡給付不予給付；另依同條例第16條第2項規定核
    定已繳之保險費不予退還。原告甲○○不服，向勞工保險監
    理委員會（下稱勞保監理會）申請審議，經審定駁回後，提
    起訴願，亦遭駁回，遂提起本件行政訴訟，嗣追加乙○○為
    共同原告。
二、兩造聲明：
　(一)原告聲明求為判決：
 　 1.訴願決定、審議審定及原處分均撤銷。
　　2.被告應作成核付吳金財死亡給付新臺幣（下同）640,500
　　　元之行政處分。
　(二)被告聲明求為判決：駁回原告之訴。
三、兩造之主張：
甲、原告主張之理由：
一、勞工保險係在職保險，實際從事本業工作並以所獲報酬維生
    之，無一定雇主勞工，得依照勞工保險條例第6條第1項第7
    款規定，由所屬本業職業工會申報加保。
二、查被保險人吳金財雖於91年5月7日被診斷為食道癌並住院接
    受治療，在住院時與看護工有所接觸，出院後體力及病況有
    逐漸改善，雖然無法從事較粗重的工作，但仍可從事輕便工
    作。為了家計，便自91年11月2日隨著管理看護工林有長的
    引導下，至財團法人長庚紀念醫院高雄分院（下稱長庚醫院
    高雄分院）、行政院國軍退除役官兵輔導委員會高雄榮民總
    醫院（下稱高雄榮民總醫院）、高雄醫學院等醫院從事看護
    工之輕便工作，據吳金財之從事看護同事林有長稱：「吳金
    財本人因自己身體體力還不能像一般看護工工作24小時，不
    敢受雇於較長的時間，一般都以代班1、2天（看護工作時間
    一般是以每天12小時或24小時為2種工作時段）但吳金財每
    天都只顧日班12小時或替人代班幾小時而已。」這種短暫的
    工作哪會有人去登記病患之資料，縱有登錄病患資料由於吳
    金財已死亡，也無法去查明其工作情形，再說一般照顧長期
    的看護工也不見得會把病患之資料登錄留存。又據吳金財家
    屬去訪查專業看護人員知悉，看護這種行業1個月中有半個
    月找到工作機會算是不錯的，甚至於1個月能有3分之1以下
    有工作機會是常態，甚至更少，這就是臺灣典型臨時工工人
    的寫照，而審核勞保資格的承辦人員應該了解這種看護工的
    特性，更須較長的時間訪查證人，以及吳金財從事看護工作
    情形及狀況。被告之審核人員並未依行政程序法第36條規定
    ：「行政機關應依職權調查證據，不受當事人主張之拘束，
    對當事人有利及不利一律注意。」未能舉重以明輕，做出不
    利於被保險人之審定。
三、據被告特約醫師就被保險人吳金財於中央健保局之就醫紀錄
    審查意見載「被保險人於91年5月7日起因食道癌接受化學及
    放射治療，同年7月10日接受外科切除。吳君91年11月15日
    加保時，食道癌並未控制緩解，不能從事一般勞作。」惟被
    告此見解，未詳實查明吳金財本人身體實際健康情形，空言
    定論被保險人殘廢程度，而認定吳金財為帶病投保。依被告
    上開見解，吳金財雖於91年5月7日被診斷為食道癌並住院接
    受治療，身體上雖較常人虛弱，不過個人的生活習慣，體質
    各不相同，並不能一概而論，而且吳金財如沒住院在家期間
    身體狀況與常人無二樣，身體四肢仍然健康，只是不能從事
    粗重工作，不可能連看護之工作也無法從事。至於吳金財有
    否帶病投保乙節，有關食道癌非數日、數月之潛伏而生，吳
    金財自91年11月15日加保，至上一次87年1月6日止，勞保斷
    續累計年資2年餘，可以說是中間中斷停保之期間不多，而
    自87年1月6日停保，到這次又加保的91年11月15日之間，也
    才不過3年多而已，食道癌這種病症的潛伏形成期應不只3年
    多，而是長期的（約5年），因此可以明確地肯定，吳金財
    是在上次退保前的勞保有效期間內「發生」食道癌，只是自
    己不知而已，但是卻不幸在這次加保前、上次退保後的勞保
    無效期「發現」食道癌，依醫理見解，食道癌既然能成長成
    熟應有數年之久，應於前一投保單位87年1月6日退保前即已
    罹患，絕非於停保期間內所能形成。總之，食道癌的潛伏期
    長達數年，被告承辦人豈非沒有這項常識？又吳金財這次加
    保前才中斷3年多，被告有檔案豈能不知；吳金財之前2年多
    的勞保年資，被告焉能不詳。
四、關於吳金財平時確實都住於其胞妹吳庭之住所（高雄市○
    ○區○○路219號4樓之2），至於被告派員前來訪查時所得資
    料有瑕疵，原告提出異議，該訪查之疑點：(一)吳金財的胞妹
    受訪時已據實告知，也有拿吳金財生前所印的看護廣告名片
    為證，及證人所出具證明書，而為被告所接受。(二)該棟大樓
    管理員經常換人，對於每戶住家人口並未完全了解，所以回
    答訪查員說沒有這個人。惟名片上為何電話及地址都是吳金
    財胞妹的居住所。(三)一般大樓上同樓層平時也很少碰面，別
    人家詳細實情也互不相干，哪會知道別人家做什麼事。以上
    幾點事證被告並未詳查，被告不備理由而所做出不實之核定
    ，令原告實在難於接受。
五、依據改制前行政法院有39年判字第2號判例意旨：「當事人主
    張事實，須負舉證責任，倘其所提出之證據，不足為主張事
    實之證明，自不能認其主張之事實為真實。」71年判字第461
    號判決意旨：「所謂證據自以積極而恰當且對應證事實確能
    證明為始足當之，自非僅憑消極之迂迴證明可以推定事實之
    真偽。」故被告僅憑消極之迂迴證明，否定被保險人吳金財
    無法從事本業之工作事實，顯與事實不符。
六、原告向吳庭詢問有關被告查訪時的經過，據吳庭詳述：
    「是因吳金財在8月有一天晚上沒回到屋內睡覺，那時才知道
    吳金財在做看護工」，所以被告訪查時，吳庭才向訪查員
    說吳金財是從91年8月份開始從事看護工作，其實吳金財自
    91年5月出院後就已前往醫院自行在跟看護學習工作了。所
    以在91年11月15目加入看護工職業工會時，申請書上就寫明
    91年5月20日從事本業工作是無誤的（5月20日只是在醫院實
    際參與看護學習工作，沒有工資所得），先學會工作技術，
    在91年7月再次住院接受外科切除，8月初出院後身體已就慢
    慢恢復體力，所以從91年8月底才正式從事有工資的看護工
    作。吳金財與其配偶離婚後，就一個人居住於吳庭家中，
    而吳庭也需顧及自己的家庭，每日早出晚歸，除了吳金財
    住院之外，吳金財本身三餐都要自己處理，至於入會申請書
    所登記實際從事本業工作91年5月20目起，可能就從學習開
    始接觸看護工作開始算起，但是加保時間是從91年11月15日
    才正式加保並無不符，也合乎常理。
乙、被告主張之理由：
一、按「勞工保險條例第19條規定，被保險人或其受益人請領保
    險給付，以於保險效力開始後、停止前發生保險事故者為限
    。故有關勞工於加保前發生事故導致之殘廢或死亡，應不予
    核發任何保險給付。」、「被保險人如經查證於加保前已有
    嚴重身心障害或明顯外在症狀或已診斷確定罹患紅斑性狼瘡
    症、癌症及尿毒症等疾病者，均不得就該事故請領現金給付
    及醫療給付。」、「有關被保險人如經查證於加保前已診斷
    確定罹患紅斑性狼瘡症及癌症，歷經『緩解期』於加保後再
    發病者，視為加保生效後發生之事故，得依勞工保險條例之
    規定請領保險給付．．．」、「紅斑性狼瘡及癌症『緩解期
    』之審定標準，分別訂為3個月內無相關症狀及病情持續穩
    定無需治療達3個月以上，並經具有相關專科醫師資格之主
    治醫院認定者。」為行政院勞工委員會（以下簡稱勞委會）
    77年4月14日台77勞保二字第06530號、79年3月10日台79勞
    保三字第04451號、82年3月16日台82勞保三字第15865號及
    82年9月7日台82勞保三字第53472號函釋可資參照。
二、查本案經被告調取吳金財於中央健康保險局之就醫紀錄，及
    其於高雄榮民總醫院及長庚醫院高雄分院就診病歷資料送請
    特約專科醫師審查意見為：「91年5月7日起吳君因食道癌接
    受化學治療及放射治療，91年7月10日接受外科切除，因此
    吳君91年11月15日加保時，食道癌尚未達癌症緩解。92年2
    月21日、3月22日吳君再住院接受化學治療。92年7月16日因
    呼吸困難數週再住院。由前述病程可知，吳君為帶病投保，
    91年11月15日加保時不能從事一般勞作。當時食道癌並未控
    制緩解。」據該等審查意見所載，吳金財91年11月15日加保
    時已不能從事一般勞作，且亦無關於其有確實從事工作之事
    證可供憑參（例如受看護者之說明、工作、領薪紀錄，參被
    告高雄辦事處訪問紀錄），是難認吳金財加保後有實際從事
    看護工作之事實及能力。故被告自91年11月15日起取消吳金
    財被保險人資格；以其於92年8月18日死亡係退保後事故，
    否准原告所請吳金財本人死亡給付，核定吳金財所繳之保險
    費不予退還，尚無違誤。
三、另查被保險人於加保前已診斷確定罹患癌症，須歷經「緩解
    期」於加保後再發病者，始得依勞工保險條例之規定請領保
    險給付；若未經「緩解期」即行加保，嗣後導致之殘廢或死
    亡，應不予核發任何保險給付，此參照前揭勞委會77年4月1
    4日台77勞保二字第06530號、79年3月10日台79勞保三字第0
    4451號及82年3月16日台82勞保三字第15865號函釋可資參照
    。本案吳金財於91年11月15日加保前即已罹患食道癌，且未
    經緩解，相關醫理見解既如前所述，則原告就吳金財加保後
    因食道癌死亡一節，自亦不得據以請領吳金財本人之死亡給
    付。
    理  由
壹、程序方面：
    本件原告乙○○，前雖未就原處分申請審議及提起訴願，惟
    其既與另一原告甲○○同為勞工保險條例第65條第1款之遺
    屬津貼受領者，依法對系爭勞保死亡給付，為利害關係人，
    於原告甲○○提起訴願後，不服訴願決定，自得共同提起行
    政訴訟。
貳、實體方面：
一、按「年滿15歲以上60歲以下之左列勞工，應以其雇主或所屬
    團體或所屬機構為投保單位，全部參加勞工保險為被保險人
    ：一、受僱於僱用勞工5人以上之公、民營工廠、礦場、鹽
    場、農場、牧場、林場、茶場之產業勞工及交通、公用事業
    之員工。二、受僱於僱用5人以上公司、行號之員工。三、
    受僱於僱用5人以上之新聞、文化、公益及合作事業之員工
    。四、依法不得參加公務人員保險或私立學校之教職員保險
    之政府機關及公、私立學校之員工。五、受僱從事漁業生產
    之勞動者。六、在政府登記有案之職業訓練機構接受訓練者
    。七、無一定雇主或自營作業而參加職業工會者。八、無一
    定雇主或自營作業而參加漁會之甲類會員。」、「勞工保險
    之保險費一經繳納，概不退還。但非歸責於投保單位或被保
    險人之事由所致者，不在此限。」、「被保險人或其受益人
    ，於保險效力開始後，停止前發生保險事故者，得依本條例
    規定，請領保險給付。」、「被保險人在保險有效期間所發
    生之傷病事故，於保險效力停止後，必須連續請領傷病給付
    或住院診療給付者，1年內仍可享有該項保險給付之權利；
    ．．．被保險人依前項規定連續請領保險給付期間內，因同
    一傷病及其引起之疾病致殘廢或死亡者，仍得請領殘廢給付
    或死亡給付。其非因病癒而經保險人自設或特約醫院同意出
    院後，在保險效力停止之日起1年內，因同一傷病及其引起
    之疾病致殘廢或死亡者亦同。」、「投保單位故意為不合本
    條例規定之人員辦理參加保險手續，領取保險給付，保險人
    應依法追還；並取消該被保險人之資格。」、「被保險人死
    亡時，按其平均月投保薪資，給與喪葬津貼5個月。遺有配
    偶、子女及父母、祖父母或專受其扶養之孫子女及兄弟、姊
    妹，並給與遺屬津貼；其支給標準，依左列規定：一、參加
    保險年資合計未滿1年者，按被保險人平均月投保薪資，1次
    發給10個月遺屬津貼。二、參加保險年資合計已滿1年而未
    滿2年者，按被保險人平均月投保薪資，1次發給20個月遺屬
    津貼。三、參加保險年資合計已滿2年者，按被保險人平均
    月投保薪資，1次發給30個月遺屬津貼。」勞工保險條例第6
    條第1項、第16條第2項、第19條第1項、第20條、第24條及
    第63條分別定有明文。復按「勞工保險條例第19條規定，被
    保險人或其受益人請領保險給付，以於保險效力開始後、停
    止前發生保險事故者為限。故有關勞工於加保前發生事故導
    致之殘廢或死亡，應不予核發任何保險給付。」、「被保險
    人如經查證於加保前已有嚴重身心障害或明顯外在症狀或已
    診斷確定罹患紅斑性狼瘡症、癌症及尿毒症等疾病者，均不
    得就該事故請領現金給付及醫療給付。」、「有關被保險人
    如經查證於加保前已診斷確定罹患紅斑性狼瘡症及癌症，歷
    經『緩解期』於加保後再發病者，視為加保生效後發生之事
    故，得依勞工保險條例之規定請領保險給付．．．」、「紅
    斑性狼瘡及癌症『緩解期』之審定標準，分別訂為3個月內
    無相關症狀及病情持續穩定無需治療達3個月以上，並經具
    有相關專科醫師資格之主治醫院認定者。」亦有勞委會77年
    4月14日台77勞保二字第06530號、79年3月10日台79勞保三
    字第04451號、82年3月16日台82勞保三字第15865號及82年9
    月7日台82勞保三字第53472號函釋可資參照。核上開函釋與
    勞工保險條例規定意旨無違，被告辦理相關案件，自得據之
    適用。
二、查被保險人吳金財於91年11月15日由高雄市醫院看護工職業
    工會申報加保，嗣於92年8月18日因食道癌死亡，其受益人
    原告甲○○檢據申請吳金財本人死亡給付。案經被告調取吳
    金財於中央健康保險局之就醫紀錄，及其於高雄榮民總醫院
    及長庚醫院高雄分院就診病歷資料送請特約專科醫師審查簽
    示意見略以：「91年5月7日起吳君因食道癌接受化學及放射
    治療，91年7月10日接受外科切除，因此91年11月15日加保
    時，尚未達癌症緩解。92年2月21日、3月22日吳君再住院接
    受化學治療。92年7月16日因呼吸困難數週再住院。由前述
    病程可知，吳君為帶病投保，91年11月15日加保時不能從事
    一般勞作。當時食道癌並未控制緩解。」等語。據此，被告
    依上開醫理見解，並以吳金財工作無相關客戶證明，亦無工
    作及計薪紀錄可資佐證，遂認吳金財加保時顯無實際從事本
    業工作之事實及能力，乃依照勞工保險條例第24條規定，自
    91年11月15日起取消其被保險人資格；以其於92年8月18日
    死亡，依同條例第19條第1項規定係退保後事故，且其於87
    年1月6日由前一投保單位退保至其死亡已逾1年，亦無同條
    例第20條規定之適用，並核定所請死亡給付不予給付；另依
    同條例第16條第2項規定核定已繳之保險費不予退還。原告
    甲○○不服，向勞保監理會申請審議，亦經該會審定駁回，
    又提起訴願，亦遭駁回之事實，有被告特約醫師審查意見表
    、中央健康保險局函附被保險人吳金財之就醫紀錄、高雄榮
    民總醫院函附吳金財之病歷資料、長庚醫院高雄分院函附吳
    金財之診療資料摘錄表及病歷、死亡證明書、被告高雄市辦
    事處業務訪問紀錄、被保險人高雄市醫院看護工職業工會會
    員入會申請書、處分書、審定書及訴願決定書等附卷可稽，
    自堪信為真實。
三、本件原告主張被保險人吳金財確有在醫院從事看護工作，並
    於91年11月15日由高雄市醫院看護工職業工會申報加保，其
    於加保時確有工作能力及事實等情，據其提出林有長出具之
    證明書、看護名片資料、吳金財之戶籍謄本等件為證，並聲
    請訊問證人林有長，被告則以其專科醫師綜合被保險人吳金
    財之身體狀況，認其投保時已不能從事一般勞作，否認被保
    險人於投保當時有實際工作事實，且被保險人於加保前即已
    診斷確定罹患癌症，須歷經「緩解期」於加保後再發病者，
    始得依勞工保險條例之規定請領保險給付；若未經「緩解期
    」即行加保，嗣後導致之殘廢或死亡，應不予核發任何保險
    給付等語，故本院應審究者乃被保險人吳金財於91年11月15
    日投保當時究有無實際工作之事實及其加保時身體狀況如何
    ，是否已歷經「緩解期」後加保等情。
四、按「當事人就主張之事實須負舉證責任，倘其所提出之證據
    不足為主張事實之證明，自不能認其主張之事實為真實。」
    此參諸改制前行政法院36年判字第16號判例自明；次查勞工
    保險係在職保險，應有實際從事本業工作並以所獲報酬之無
    一定雇主或自營作業者，始得依照勞工保險條例第6條第1項
    第7款之規定，由所屬本業職業工會申報加保。
五、本件原告雖主張吳金財於91年11月15日由高雄市醫院看護工
    職業工會申報加保時確有工作之事實及能力，並提出林有長
    出具之證明書為證，觀諸林有長之證明書略載：茲證明吳金
    財約於91年8月底由證人林有長帶他到高雄醫學院、高雄長
    庚、高雄榮民總醫院等3家醫院進行了解各醫院急診處及病
    患住進醫院時如何與家屬溝通招攬僱用看護工作。以此工作
    只能放下身段，人人都可有工作機會，從今之後吳君他便會
    與一些看護工（在醫院急診處等候病人者）有所接觸，也能
    夠承擔一些輕微病患照顧工作。但所照顧時間都幾小時而已
    ，慢慢就有被僱用1天或2天（每天12小時）的工作，吳君在
    91年8月之後確實有從事看護工作（受僱時間都很短暫）等
    情，有該證明書1紙附卷可參。復參諸證人林有長於本院審
    理時結證略稱：我是健安人力管理顧問股份有限公司負責人
    ，擔任人力派遣營業事務。吳金財是我鄰居，他（指吳金財
    ）於住院當年度5月份第1次住院的時候，我們公司派遣看護
    莊惠婷去看護他，吳金財對看護有興趣，他出院後去找我們
    ，我說他沒有經驗不能派去工作，應該去醫院實習，我叫看
    護莊惠婷如果有去醫院的時候，帶吳金財去學習，他就是這
    樣接觸看護工作，吳金財去瞭解多久時間我不清楚。吳金財
    第2次住院出院後，他正式找我要從事看護工作，我說如果
    不能長期固定時間就沒有辦法參與公司的排班，沒有辦法由
    公司派工作給他，我建議他去急診室登記做臨時的看護工作
    ，如果有人招攬就可以作。後來他沒有到我們公司登記，始
    終沒有在我們公司擔任固定的看護工，都是在急診室做臨時
    看護工，真正開始的時候，是8月份，是由我帶他去醫院的
    急診室，我只是告訴他哪個點在排班，不是從事看護的工作
    ，而是在等候。我帶他去急診室之後，第3天他在長庚醫院
    有從事兩個小時的看護工作，之後他又來找我要我排固定班
    ，我說他可能不熟悉，叫他自己去找，他用機車載我去榮總
    那裡，我解釋榮總急診室那裡的排班情形，事後他告知我有
    做幾個小時，但是不是固定的排班所以也不固定，他沒有每
    天告知我，有回來的時候，會打電話與我聯絡並詢問我是否
    有臨時班，他找我都是要找工作，但是我沒有派他工作，臨
    時班是我叫他去醫院和人家排班。臨時工不是我公司給他的
    。他每次工作的時候，我沒有親自在場，也沒有督導，我是
    到醫院去瞭解他做哪個班。．．．吳金財總共做幾次我不清
    楚，有1次是2天的時間都是12小時，有1次是1天的也是12小
    時，其他的都是臨時的。這些都是從8月份之後到他最後一
    次住院之前都從事這些工作。這些都是我聽他告知的，我也
    實際會去醫院看。他做1、2天都是在長庚醫院作，榮總做比
    較少，如果在榮總做就是在那邊排班，高醫沒有去排班。他
    做的時間很短等語（參見本院卷94年12月8日言詞辯論筆錄
    ）。由上揭證人林有長之證詞固可知悉，吳金財曾因想做看
    護工而央求證人林有長派看護工作予彼，然卻遭林有長拒絕
    ，要吳金財自己去醫院急診室做臨時看護工，可見吳金財並
    未在證人林有長處擔任看護工，其亦未派任看護工作予吳金
    財至明。復稽之林有長所敘吳金財擔任醫院急診室臨時看護
    之情形，係聽聞吳金財所述而知悉，林有長並沒有親自在場
    ，亦未督導等情，經證人林有長證述在卷，則林有長知悉吳
    金財有擔任臨時看護工作，顯係傳聞證據，且核與一般醫院
    所有看謢工制度乃醫院與特定公司簽約以利看護工管理之常
    情有違，況且有關吳金財是否確有實際擔任看護工作、實際
    工作時間及對象為何等細節，證人林有長均無從證明，故證
    人林有長出具之證明書及其證詞，均不足為本件被保險人吳
    金財確有實際從事看護工作事實之證明。另被保險人吳金財
    之妹吳庭雖於被告訪談時陳稱：吳金財約自91年8月底開
    始從事看護工工作，91年11月15日加保當時身體狀況已慢慢
    恢復，可以勝任看護工工作云云，惟對於吳金財從事看護工
    之詳細工作內容、曾照顧過之病患、客戶證明、工作及計薪
    紀錄等均表明無法提供，且核與卷附高雄市醫院看護工職業
    工會會員入會申請書背面吳庭所出具之工作證明書內所載
    「茲證明吳金財係實際從事看護工工作，從91年5月20日起
    不定期在醫院工作，每次工作12小時，所得工作給付工資10
    00元．．．」等情亦有不符，則參以吳庭與被保險人吳金
    財乃屬兄妹至親關係，其陳述難免有偏頗被保險人吳金財之
    虞，故其所陳既有上揭矛盾且與證人林有長所證不符，故其
    上揭有利於吳金財之陳述難予遽信。至原告所提出看護名片
    僅係私人印製之名片，尤難證明被保險人吳金財確有從事看
    護工之事實。參以本件據被告特約專科醫師依據被告調取被
    保險人吳金財之中央健康保險局、高雄榮民總醫院、長庚醫
    院高雄分院相關就診紀錄與病歷資料等資料審認，認被保險
    人吳金財於91年5月7日起因食道癌接受化學及放射治療，91
    年7月10日接受外科切除，因此91年11月15日加保時，尚未
    達癌症緩解。92年2月21日、3月22日，吳金財再住院接受化
    學治療。92年7月16日因呼吸困難數週再住院。由前述病程
    可知，吳金財為帶病投保，91年11月15日加保時不能從事一
    般勞作。當時食道癌並未控制緩解等情，有被告專科醫師審
    查意見表影本附原處分卷可稽，可見被保險人吳金財係於91
    年11月15日加保前即已罹患癌症，且依其治療情形觀之，其
    自91年5月、7月、92年2月、3月均持續接受化學及放射治療
    、外科切除等治療，顯見其於91年5月以後之病情已甚為嚴
    重且持續接受治療，難認被保險人病情業已控制緩解，是否
    有工作事實及能力實有疑問。另觀之原告對於本件被保險人
    吳金財於91年11月15日加保當時是否有實際工作事實一節，
    均未能提出具體看護之對象、受領薪資等證明以實其說，故
    其主張尚難予以遽信。復依上揭勞委會77年4月14日台77勞
    保二字第06530號、79年3月10日台79勞保三字第04451號、
    82年3月16日台82勞保三字第15865號及82年9月7日台82勞保
    三字第53472號函釋意旨，以被保險人吳金財之加保時癌症
    病情未獲緩解之狀況下，亦難認原告得據以請求被保險人吳
    金財本人之死亡給付。
六、又查被保險人吳金財於91年11月15日加保後之身體狀況能否
    勝任一般勞作及曾否於加保時緩解有效控制，事涉專業醫理
    判斷，非僅憑原告片面陳述即可作為認定之論據，故被告將
    被保險人相關病歷資料送請特約專科醫師審查以提供醫理見
    解，係借助其專業意見，作為審核給付之參考。復查，被告
    於審核保險給付案件時，除以被保險人或受益人檢附之保險
    資料、診斷書等書面資料予以審核外，如有必要，亦須另外
    徵詢專科醫師意見或實地派員訪查瞭解實情等，故法令明文
    規定保險人或勞保監理會為審核保險給付或爭議事項，得調
    查有關之文件、得另行指定醫院或醫師複檢、並得通知出具
    診斷書之醫院診所檢送必要之有關診療病歷等，程序上雖以
    專門醫師診斷證明供作核定給付之依據，然最終審查核定權
    仍在被告。原告雖主張吳金財加保前後均有從事醫院看護工
    之工作，惟無法提供吳金財有關上揭勞動具體從業資料或確
    實證明。且依上情可知，吳金財當時身體狀況已甚為嚴重之
    情形下，實難認其有實際從事本業工作之勞動工作能力。復
    依被告醫師專業見解認定吳金財加保前後已無工作能力，則
    吳金財既非實際從事上揭加保工作之勞工，被告取消其投保
    資格並不予死亡給付之處分，並無不當。
七、按行政程序法第36條及第41條第1項分別規定：「行政機關
    應依職權調查證據，不受當事人主張之拘束，對當事人有利
    及不利事項一律注意。」「行政機關得選定適當之人為鑑定
    。」查被告係勞工保險之保險人，於當事人向其提出勞工保
    險各項給付申請時，被告須開始行政程序，並有上揭依職權
    調查證據之義務，且於遇有醫理上之諸疑義時，得以具有專
    業知識之第三人即專科醫師，於行政程序中陳述關於特別法
    規或經驗定則之意見，而以其陳述，為證據之用。是被告於
    行政程序中將有待進一步調查之案件，請其特約專科醫師陳
    述醫學上之意見，以為證據，於法尚無不合。次查被告除除
    派員訪談吳庭即吳金財之妹外，並向中央健康保險局、高
    雄榮民總醫院、長庚醫院高雄分院調取相關就診紀錄與病歷
    資料等資料審認，綜合審查而為終局之核定，則原告稱被告
    對當事人有利情形未予注意云云，尚屬誤會。
八、至原告主張被保險人吳金財自87年1月6日停保，到這次又加
    保的91年11月15日之間，也才不過3年多而已，食道癌病症
    之潛伏形成期應不只3年多，而是長期的（約5年），因此可
    以明確地肯定，吳金財是在上次退保前的勞保有效期間內「
    發生」食道癌，只是自己不知而已云云，惟被保險人吳金財
    係於92年8月18日死亡，乃此次91年11月15日退保後發生之
    事故，故不符勞工保險條例第19條第1項規定，又其前於87
    年1月6日由前一投保單位退保至其死亡之日止已逾1年，亦
    核無同條例第20條規定之適用，縱原告上揭主張屬實，仍無
    請求被保險人吳金財本人死亡給付之權利。
九、綜上所述，原告起訴論旨，均無可採。從而，被告以吳金財
    91年11月5日加保時，食道癌並未控制緩解，不能從事一般
    勞作。以吳金財加保後顯無實際從事本業工作之能力與事實
    ，不得由該工會加保，以原處分核定自91年11月15日起取消
    吳金財之被保險人資格，已繳保險費依照勞工保險條例第16
    條第2項規定，不予退還。並以吳金財於92年8月18日死亡，
    係退保後發生之事故，不符勞工保險條例第19條第1項規定
    ，又其前於87年1月6日由前一投保單位高雄市成衣服裝包裝
    運送職業工會退保至其死亡之日止已逾1年，亦核無同條例
    第20條規定之適用，所請吳金財本人死亡給，核定不予給付
    ，徵諸前揭規定及說明，並無違誤。審議審定及訴願決定予
    以維持，俱無不合。原告徒執前詞聲明撤銷訴願決定、審議
    審定及原處分，並訴請判命被告作成核付原告被保險人死亡
    給付之處分，均為無理由，應予駁回。
據上論結，本件原告之訴為無理由，爰依行政訴訟法第98條第3
項前段、第104條，民事訴訟法第85條第1項前段，判決如主文。
中　　華　　民　　國　　94　　年　　12　　月　　22　　日
                       第一庭審判長法  官　姜素娥
                                   法  官  陳國成
                                   法  官  陳秀
上為正本係照原本作成。
如不服本判決，應於送達後20日內，向本院提出上訴狀並表明上
訴理由，如於本判決宣示後送達前提起上訴者，應於判決送達後
20日內補提上訴理由書（須按他造人數附繕本）。
中　　華　　民　　國　　94　　年　　12　　月　　22　　日
 　　  　　　　　　　 　　  　     書記官  呂美玲
